臺灣高等法院民事裁定
110年度抗字第208號
抗  告  人  高秀蘭

上列抗告人因與相對人陳李錦綢間返還房屋等事件，對於中華民
國109年12月29日臺灣基隆地方法院109年度訴字第675號裁定提
起抗告，本院裁定如下：
    主  文
原裁定廢棄。
    理  由
一、按依民事訴訟法第244條第1項規定，原告起訴，應以訴狀表
    明當事人及法定代理人、訴訟標的及其原因事實、應受判決
    事項之聲明，提出於法院，此為法定必備之程式。又依同法
    第249條第1項規定，原告起訴，有不合法定程式或不備其他
    要件情形，如其情形可以補正者，應先定期限命為補正。所
    謂「應受判決事項之聲明」，係請求法院應為如何判決之聲
    明，如當事人獲勝訴判決，該聲明即成為判決主文，並為將
    來據以強制執行之依據及範圍。故原告提起給付之訴，所為
    訴之聲明（給付內容及範圍），必須明確一定、具體合法、
    適於強制執行。復按審判長應向當事人發問或曉諭，令其為
    事實上及法律上陳述、聲明證據或為其他必要之聲明及陳述
    ；其所聲明或陳述有不明瞭或不完足者，應令其敘明或補充
    之，同法第199條第2項亦有明文，此為審判長之闡明權，亦
    為其義務，審判長違背闡明之義務者，其訴訟程序即有重大
    瑕疵（最高法院98年度台上字第599號、106年度台上字第16
    63號判決意旨參照）。從而原告起訴之訴訟標的或所為應受
    判決事項之聲明，如有不明瞭或不完足之情形，審判長應行
    使闡明權，令其敘明或補充之，尚不得未盡闡明義務，而為
    原告不利之裁判。再按訴訟標的之價額，由法院核定；法院
    因核定訴訟標的之價額，得依職權調查證據，同法第77條之
    1第1項、第3項定有明文。法院核定訴訟標的價額如有必要
    ，固得命原告查報相關資料，令其善盡協助義務，並予以表
    示意見之機會，然當事人並不因之而負有自行陳報訴訟標的
    價額，及依陳報之價額繳納裁判費之義務；法院應先行核定
    訴訟標的價額，限期命當事人繳納具體金額之裁判費，而於
    當事人不遵期繳納後，始得以起訴不合法裁定駁回之。
二、本件原法院因認抗告人未在起訴狀載明訴之聲明，無從據以
    核定訴訟標的價額，於民國109年9月30日以109年度補字第6
    62號裁定，命抗告人應於收受裁定後5日內，補正訴之聲明
    ，並依補正後訴之聲明，按其訴訟標的金額或價額繳納裁判
    費，逾期不補正即駁回其訴（見原法院卷17頁）；嗣原法院
    以抗告人未遵期補正訴之聲明及裁判費為由，認抗告人起訴
    不合法，裁定駁回抗告人之訴（見原法院卷93頁）。　　
三、抗告意旨略以：兩造間房屋租賃契約已到期，相對人強佔民
    宅20年，積欠房租，又對伊恐嚇取財，爰聲明廢棄原裁定等
    語。
四、經查抗告人向臺灣臺北地方法院（按嗣經該法院裁定移轉管
    轄於原法院）提出起訴狀，固未具體表明應受判決事項之聲
    明，且未繳納裁判費；惟觀其於109年10月20日向原法院所
    提出書狀，關於事實與理由，有如下記載：「緣被告（即相
    對人）於民國90年元月24日向原告（即抗告人）承租坐落於
    新北市○○區○○000○0○○○路0段000號），雙方約定租期5年90
    年1月25日起至95年1月24日，每月租金陸仟元，於每月25日
    給付。」「按承租人租金支付有遲延者，出租人得定相當期
    限，催告承租人得終止契約，租賃物為房屋者，遲付租金之
    總額，非達2個月之租額，不得依前項之規定終止契約，民
    法第440條、第455條、第767條第1項，她用耍賴的。」「本
    件租金已達16年以上共計0000000元，又自108年2月15日租
    賃已終止，被告對租賃物已無權占有，按月賠償未收租金60
    00元，共欠0000000元整」等語（見原法院卷23、25頁），
    雖有敘述不明之情形，惟已表明被告承租之標的物、「承租
    人租金支付有遲延者，出租人得定相當期限，催告承租人得
    終止契約」及「被告對租賃物已無權占有，按月賠償」等涉
    及訴訟標的請求權基礎之事項，顯與全然未在訴狀中載明訴
    訟標的及應受判決事項之聲明情形有別。參酌抗告人並未委
    任律師代理，尚難強求其嫻熟法律用語，其所表示之訴訟標
    的及應受判決事項之聲明縱有不明瞭或不完足，應由原法院
    行使闡明權，使抗告人敘明或補充之。原法院未依首揭規定
    行使闡明權，逕認抗告人未明確表明訴之聲明，其訴不合法
    ，已有未合。又抗告人並不負有自行陳報訴訟標的價額並依
    陳報之價額繳納裁判費之義務，原法院未盡闡明義務，遽而
    裁定命抗告人自行查報訴訟標的價額及據以計算繳納裁判費
    ，再以抗告人逾期未繳納第一審裁判費，其訴為不合法為由
    ，裁定駁回抗告人之訴，顯有未洽。抗告意旨指摘原裁定不
    當，聲明廢棄，非無理由，爰廢棄原裁定，應由原法院更為
    適法之處理。另抗告人在抗告狀中記載其不服原法院「遷讓
    房屋」事件之裁定，可供參酌闡明其訴訟標的為何，附此說
    明。
五、據上論結，本件抗告為有理由，爰裁定如主文。　
中　　華　　民　　國　　110 　年　　3 　　月　　18 　 日
                  民事第二十庭 
                      審判長法  官  周祖民
                            法  官  林玉蕙
                            法  官  鄭威莉
正本係照原本作成。
本裁定除以適用法規顯有錯誤為理由外，不得再抗告。如提起再
抗告，應於收受送達後10日內委任律師為代理人向本院提出再抗
告狀。並繳納再抗告費新臺幣１千元。
中　　華　　民　　國　　110 　年　　3 　　月　　18 　 日
　　　　　　　　　　　　　  書記官  楊璧華